臺灣高等法院高雄分院刑事判決　　 100年度上更(一)字第75號
上　訴　人　臺灣高雄地方法院檢察署檢察官
上　訴　人
即　被　告　陳三吉
選任辯護人　簡弓皓律師
上列上訴人等因被告違反毒品危害防制條例案件，經檢察官聲請
簡易判決處刑（聲請案號：臺灣高雄地方法院檢察署98年度毒偵
字第3465號），臺灣高雄地方法院改依通常程序審理，不服臺灣
高雄地方法院98年度訴字第1244號中華民國98年10月30日第一審
判決，提起上訴。判決後，經最高法院發回更審，本院判決如下
：
    主  文
原判決撤銷。
陳三吉販賣第三級毒品，累犯，處有期徒刑陸年。扣案如附表編
號一所示之物（不含包裝袋）沒收銷燬之；如附表編號一所示之
包裝袋、附表編號二所示之物，均沒收。
    事  實
一、陳三吉前於民國95年間，因施用毒品案件，經臺灣屏東地方
    法院（下稱屏東地院）以95年度毒聲字第158 號裁定送觀察
    、勒戒後，認無繼續施用毒品之傾向，由臺灣屏東地方法院
    檢察署（下稱屏東地檢署）檢察官以95年度毒偵字第734 號
    不起訴處分確定，而於同年9 月13日（起訴書誤載為9 月23
    日）執行完畢釋放，復於觀察、勒戒執行完畢釋放後5 年內
    之96年間再犯施用第一級、第二級毒品案件，經屏東地院以
    96年度訴字第526 號各判處有期徒刑1 年、6 月，定應執行
    刑為有期徒刑1 年4 月確定，嗣經各減刑為有期徒刑6 月、
    3 月，定應執行刑為有期徒刑8 月確定，於97年7 月13日（
    原判決誤繕為97年7 月14日）縮刑期滿執行完畢。陳三吉明
    知甲基安非他命係毒品危害防制條例列管之第二級毒品，不
    得持有或施用；而愷他命亦為同條例所明文列管之第三級毒
    品，不得販賣或持有達純質淨重20公克以上，仍基於持有、
    施用第二級毒品甲基安非他命，及意圖營利，販賣第三級毒
    品、持有第三級毒品愷他命達純質淨重20公克以上之犯意，
    於98年5 月31日凌晨2 時許，在高雄市○○路與新光路口，
    向某真實姓名、年籍不詳，綽號「阿輝」之成年男子，各以
    新臺幣（下同）5 萬元及17萬元之代價，同時購入純質淨重
    略多於附表編號1 、2 所示之數量之第二級毒品甲基安非他
    命及第三級毒品愷他命各1 包，而非法持有之，並於同日凌
    晨2 時30分許，在高雄市○○區○○路與三多路口之85大樓
    地下停車場車內，自前開購入之甲基安非他命中取出部分（
    重量不詳），以玻璃球燒烤吸食煙霧之方式，施用1 次（至
    陳三吉雖亦自前開所購入之愷他命中取出部分施用，然此施
    用第三級毒品行為為法所不罰）。嗣於同日凌晨2 時55分許
    ，因陳三吉在高雄市苓雅區○○○路22號前，形跡可疑，執
    勤員警林天鐘遂前往盤詰其手執何物，陳三吉向林天鐘表示
    手執紙袋中內裝藥品，惟經林天鐘自該紙袋口目視得知其實
    袋中係置放毒品，並以所攜之電腦查詢陳三吉前有施用毒品
    前科，陳三吉始交出所攜之毒品（即附表編號1 、2 所示之
    甲基安非他命及愷他命各1 包）由警查扣；嗣經林天鐘將陳
    三吉帶至警局後，因陳三吉有前開攜帶毒品之行為，林天鐘
    乃基此合理懷疑陳三吉應有施用毒品之行為，遂於製作筆錄
    時，主動詢問陳三吉是否有施用毒品（即甲基安非他命及愷
    他命）之情事，陳三吉則坦認無訛，嗣再經陳三吉同意採尿
    送驗後，亦呈第二級毒品甲基安非他命陽性反應，而確認上
    情。
二、案經高雄市政府警察局保安大隊移送臺灣高雄地方法院檢察
    署檢察官聲請簡易判決處刑，臺灣高雄地方法院認為不宜，
    改依通常程序審理。
    理  由
壹、證據能力方面：
    按傳聞法則之重要理論依據，在於傳聞證據未經當事人之反
    對詰問予以核實，乃予排斥，惟若當事人已放棄對原供述人
    之反對詰問權，於法院審判時表明同意該等傳聞證據可作為
    證據，基於證據資料愈豐富，愈有助於真實發現之理念，並
    貫徹刑事訴訟法修法加重當事人進行主義之精神，確認當事
    人對於證據能力有處分權之制度，傳聞證據經當事人同意作
    為證據，法院認為適當者，亦得為證據。本件檢察官、上訴
    人即被告（下稱被告）陳三吉及其辯護人，於本院準備程序
    時已表示對於全案卷證所存證據均同意有證據能力，本院斟
    酌該等證據並非非法取得，亦無證明力明顯過低之情形，以
    之作為證據，應屬適當，是依刑事訴訟法第159 條之5 第1
    項規定，應認該等證據均得採為證據。
貳、實體方面：
一、上揭犯罪事實中關於持有第二級毒品甲基安非他命，施用第
    二級毒品甲基安非他命部分，迭據被告於警詢、偵查、原審
    及本院審理時坦承不諱。又被告於為警查獲當日，經採集其
    尿液送驗結果，確呈甲基安非他命陽性反應，有高雄市立凱
    旋醫院濫用藥物尿液檢驗報告、高雄市政府警察局保安警察
    大隊刑案移送專責組偵辦毒品危害防制條例嫌疑人尿液採證
    代碼對照表各1 紙附卷可稽（見警卷第18頁、偵卷第8 頁）
    。再被告為警查扣之潮濕狀白色晶體1 包，經送內政部警政
    署刑事警察局（下稱刑事警察局）鑑定結果，確含有甲基安
    非他命成分（驗前毛重38.30 公克，包裝袋重1.21公克，純
    度約98％，驗前純質淨重約36.34 公克），有刑事警察局98
    年7 月23日刑鑑字第0980075967號鑑定書1 份在卷可稽（見
    審訴卷第11頁）；此外，復有查獲照片4 張在卷（見警卷第
    16至17頁），及如附表所示甲基安非他命1 包扣案可資佐證
    。
二、上揭犯罪事實中關於販賣第三級毒品愷他命部分，被告於警
    詢、偵查、原審及本院審理時固均坦承持有扣押之第三級毒
    品愷他命（純質淨重20公克以上），惟否認有何意圖販賣以
    營利而販入之行為，辯稱：被告以17萬元之代價購入愷他命
    是供自己吸食之用，扣案約1 公斤的愷他命大約吸食1 個多
    月等語。然查：扣押白色細晶體1 包，經鑑定結果，含有愷
    他命成分（驗前毛重1010.01 公克，包裝袋重6 公克，純度
    約99％，驗前純質淨重約993.96公克），有刑事警察局98年
    7 月23日刑鑑字第0980075967號鑑定書1 份在卷可稽（見審
    訴卷第11頁）。純度甚高，數量甚為龐大，顯非供自己吸食
    之用。被告雖辯稱購入之愷他命是供自己施用，大約可吸食
    1 個多月云云。然查扣押約1 公斤之愷他命，以吸食1 個月
    計算，每日約施用30餘公克，顯與一般常情不符（一般常情
    均是包裝於膠囊內，每次交易以膠囊為單位，每次施用均為
    1 顆或2 顆，而1 公克之愷他命可以分裝成多顆愷他命），
    且如每月施用17萬元之愷他命，被告又如何有金錢來源供應
    其施用愷他命？足見被告1 次購入本案愷他命之目的，除少
    數供自己吸食之用外，其餘應係以販賣之意圖而購入無訛。
    又政府為杜絕毒品氾濫，毒害人民甚深，再三宣導教民眾遠
    離毒品、媒體之報導既深且廣，對於毒品之禁絕，應為民眾
    所熟悉。又政府對於查緝施用、轉讓及販賣毒品無不嚴格執
    行，且販賣毒品罪更係重罪，設若無利可圖，衡情一般持有
    毒品者，當不致輕易將持有毒品交付他人。況乎第三級毒品
    愷他命物稀價昂，且販賣毒品係違法行為，非可公然為之，
    亦無公定之價格，不論任何包裝，均可任意分裝增減分量，
    每次買賣價量，亦可能隨時依雙方間之關係深淺、資力、需
    求量及對行情之認知、來源是否充裕、查緝是否嚴緊，購買
    者被查獲時供述購買對象之可能性風險之評估等，因而異其
    標準，並隨時機動調整，非可一概而論，是販賣之利得除經
    坦承犯行或價量俱臻明確外，委難查得實情，販賣之人從價
    差或量差中牟利方式雖異，其意圖營利之非法販賣行為則一
    ，足徵被告所為販賣第三級毒品愷他命犯行，主觀上有牟利
    意圖，應堪認定。此外，復有查獲照片4 張在卷（見警卷第
    16 至17 頁），及如附表所示愷他命1 包扣案可資佐證。事
    證明確，被告此部份所辯，顯係卸責之詞，不足採信，犯行
    洵堪認定。
三、論罪科刑部分：
  (一)查毒品危害防制條例已於98年5 月20日修正公布，又因本次
    修法並未明定法律生效施行日期，致關於本次修正毒品危害
    防制條例條文應自何時起生效施行發生爭議。雖毒品危害防
    制條例第36條規定「本條例自公布後六個月施行」。惟按，
    毒品危害防制條例第36條係該條例於92年7 月9 日修正時所
    制定，其立法理由謂：「依本條例新修正之規定，法務部需
    會同衛生署成立審議委員會每3 個月定期檢討調整毒品之分
    級及品項，而本次新增第四級毒品，有需要在新法施行前先
    經該審議會檢討後再調整公佈，且依修正條文亦有必要再訂
    定相關子法及修正相關法規，以配合本條例之施行，故亦有
    需要預留適當緩衝期，以利訂頒相關子法及相關法規之配合
    修正」，是前揭毒品危害防制條例第36條所稱「自公布後6
    個月施行」之法律，即應專指92年7 月9 日該次全面修正毒
    品危害防制條例之條文，而該條於毒品危害防制條例本次修
    正時並未再做修訂或變更，於立法理由亦未說明本次修正條
    文係依該條例第36條規定，於修正後6 個月始生效之要旨，
    故尚難認本次毒品危害防制條例之修正有上開規定之適用。
    又按中央法規標準法第13條規定：「法規明定自公布日或發
    布日施行者，自公布或發布之日起算至第3 日起發生效力」
    ，而於法規未明示自公布日或發布日施行之情形，應僅能解
    為立法機關之意思為該法規從公布日施行，否則立法者當會
    另定其他生效日期，從而本院認為毒品危害防制條例98年5
    月20日修正公布之條文，當適用中央法規標準法第13條規定
    ，認為應自公布日起算第3 日起生效，即生效日應為98年5
    月22日。本件被告行為時係98年5 月31日，有如前述，依照
    上揭說明，自應逕行適用修正後之毒品危害防制條例之規定
    ，而無新舊法律比較適用之問題。
  (二)向來實務見解認為持有毒品之低度行為，為施用之高度行為
    所吸收，不另論罪，惟98年5 月20日毒品危害防制條例第11
    條修正後，除已將持有毒品種類作為處罰依據，亦將持有毒
    品行為依數量多寡分別處罰，顯見立法者有意以持有毒品數
    量，作為評價持有毒品行為不法內涵高低之標準，而據此修
    訂持有毒品罪之法定刑，俾使有所區隔，是行為人持有毒品
    數量達法定標準以上者，自較之於僅持有少量毒品之不法內
    涵高，法定刑亦隨之提升，縱令行為人係為供個人施用而1
    次購入，該行為之不法內涵亦已非原本施用毒品行為所得涵
    蓋，自不得拘泥以往之見解，置行為與刑度之輕重於不顧，
    而應本諸行為不法內涵高低為判斷標準，認持有逾量毒品行
    為之重度行為吸收施用毒品之輕度行為，方屬妥適。
  (三)核被告陳三吉所為，係犯修正後毒品危害防制條例第11條第
    4 項之持有逾量第二級毒品罪、同條例第4 條第3 項之販賣
    第三級毒品罪。被告持有逾量第二級毒品甲基安非他命，意
    在供己施用，其持有後進而施用，其施用之輕度行為應為持
    有逾量毒品之重度行為所吸收，不另論罪。又被告持有逾量
    第三級毒品愷他命之低度行為為高度之販賣第三級毒品罪所
    吸收，不另論罪。被告同時購入前開第二級毒品甲基安非他
    命及第三級毒品愷他命，其以一行為同時觸犯持有逾量第二
    級毒品罪及販賣第三級毒品罪之2 罪名，為想像競合犯，應
    依刑法第55條前段規定，從一重之販賣第三級毒品罪處斷。
    再被告前於96年間，因犯施用第一級、第二級毒品案件，經
    屏東地院以96年度訴字第526 號各判處有期徒刑1 年、6 月
    ，定應執行刑為有期徒刑1 年4 月確定，嗣經各減刑為有期
    徒刑6 月、3 月，定應執行刑為有期徒刑8 月確定，於97年
    7 月13日（原判決誤繕為97年7 月14日）縮刑期滿執行完畢
    之情，有臺灣高等法院被告全國前案紀錄表1 份在卷可按，
    其受有期徒刑執行完畢後，5 年以內故意再犯有期徒刑以上
    之本罪，為累犯，應依刑法第47條第1 項規定加重其刑。公
    訴意旨雖未引用修正後毒品危害防制條例第11條第4 項之持
    有逾量第二級毒品罪，惟起訴書犯罪事實欄既已明確記載被
    告持有扣案甲基安非他命之犯罪事實，則持有逾量第二級毒
    品部分自可認業經起訴。又檢察官雖未就被告販賣第三級毒
    品罪之犯行起訴，然此部分與已起訴之持有逾量第二級毒品
    犯行間，屬想像競合之裁判上一罪關係，為起訴效力所及，
    本院自應併予審理。另被告雖主張其就本案係屬自首等語，
    然證人即警員林天鐘在原審坦稱：於盤查之前，不知陳三吉
    有攜帶毒品之事，並謂：「那些毒品是放在袋子裡面，是他
    （按指陳三吉）拿在手上，我問他那是什麼東西，他說是藥
    」（見原審卷第48、49頁），而一般所稱「藥」，應亦可包
    含毒品，即就持有逾量第二級、第三級毒品部分應認為有自
    首情形，惟被告陳三吉既經本院認定為應論以販賣第三級毒
    品罪，此部分亦僅單純承認持有甲基安非他命及愷他命，顯
    然無自首販賣第三級毒品之可言，無從依自首之規定減輕其
    刑，併此敘明。
  (四)原審認被告罪證明確，因而予以論科，固非無見。然查：1.
    被告向綽號「阿輝」之成年男子購得甲基安非他命及愷他命
    後，於為警查獲前，業已施用部分之情，已經被告於本院前
    審供陳甚明（見本院上訴卷第56頁），則顯然被告購自「阿
    輝」而非法持有之甲基安非他命及愷他命數量，應較多於為
    警查扣者（即附表編號1 、2 所示之數量），乃原判決謂被
    告係自「阿輝」處購得如附表編號1 、2 所示數量之甲基安
    非他命及愷他命並持有之，事實認定，尚屬有誤。2.被告陳
    三吉就第三級毒品部分，係犯修正後毒品危害防制條例第4
    條第3 項之販賣第三級毒品罪，原判決認係犯同條例第11條
    第5 項之持有逾量第三級毒品罪，亦有未洽。被告上訴意旨
    主張其有自首之情，且原判決量刑過重，指摘原判決不當，
    並無理由；檢察官上訴意旨指摘原判決量刑過輕，亦無理由
    ，但原判決既有上開可議之處，自應由本院將原判決撤銷改
    判。爰審酌被告前因施用毒品，業經觀察、勒戒程序（此有
    臺灣高等法院被告前案紀錄表在卷），仍未能徹底戒絕吸毒
    惡行，顯見其戒毒意志不堅，且其被查獲略多於附表編號1
    、2 所示之第二、三級毒品，數量堪認甚鉅，且純度各高達
    98％、99％，情節非輕等一切情狀，另斟酌原判決就販賣第
    三級毒品部分適用法條不當，應處以較原審為重之刑等情，
    量處有期徒刑6 年。扣案如附表編號1 所示之甲基安非他命
    1 包（不含包裝袋），為第二級毒品，應依毒品危害防制條
    例第18條第1 項前段規定，宣告沒收銷燬之；至鑑驗耗用部
    分，既已滅失，自不為沒收銷燬之諭知。扣案如附表編號2
    所示之愷他命1 包（不含包裝袋），係屬違禁物，應依刑法
    第38條第1 項第1 款之規定宣告沒收；至愷他命鑑驗耗用部
    分，既滅失而不存在，自毋庸為沒收之諭知。又扣案如附表
    編號1 、2 所示包裝甲基安非他命、愷他命之包裝袋各1 個
    ，均係被告所有，業據被告供明在卷（見警卷第3 頁、偵卷
    第4 頁），該包裝袋均具有防止毒品裸露、逸出或潮濕之功
    用，並便於攜帶，均屬供持有毒品犯罪所用之物，皆應依刑
    法第38條第1 項第2 款前段之規定沒收之。
據上論結，應依刑事訴訟法第369 條第1 項前段、第370 條但書
、第364 條、第299 條第1 項前段，毒品危害防制條例第4 條第
3項 、第11條第4 項、第18條第1 項前段，刑法第11條前段、第
55 條 前段、第47條第1 項、第38條第1 項第1 款、第2 款前段
，判決如主文。
本案經檢察官孫小玲到庭執行職務。
中    華    民    國   100     年    10    月    6    日
                刑事第五庭    審判長法  官  曾永宗
                                    法  官  鍾宗霖
                                    法  官  任森銓
以上正本證明與原本無異。
如不服本判決應於收受本判決後10日內向本院提出上訴書狀，其
未敘述上訴理由者，並得於提起上訴後10日內向本院補提理由書
狀（應附繕本）。
中    華    民    國   100    年    10    月    6     日
                                    書記官  呂素珍
附錄本判決論罪科刑法條：
毒品危害防制條例第4條第3項
製造、運輸、販賣第三級毒品者，處5 年以上有期徒刑，得併科
新臺幣7 百萬元以下罰金。
毒品危害防制條例第11條第4項
持有第二級毒品純質淨重二十公克以上者，處6 月以上5 年以下
有期徒刑，得併科新臺幣70萬元以下罰金。
附表：
┌──┬──────────┬────────┬───────┐
│編號│扣  押  物  品      │檢  驗  報  告  │備        註  │
├──┼──────────┼────────┼───────┤
│1   │甲基安非他命1 包（驗│內政部警政署刑事│毒品部分，依毒│
│    │前毛重38.30 公克，包│警察局98年7 月23│品危害防制條例│
│    │裝袋重1.21公克，取0.│日刑鑑字第098007│第18條第1 項前│
│    │36公克鑑定用罄，餘36│5967號鑑定書（見│段之規定，宣告│
│    │.73 公克，純度約98％│審訴卷第11頁）  │沒收銷燬之。  │
│    │，驗前純質淨重約36.3│                │包裝袋部分，依│
│    │4 公克，包裝袋1 個）│                │刑法第38條第1 │
│    │                    │                │項第2 款前段之│
│    │                    │                │規定，宣告沒收│
│    │                    │                │。            │
├──┼──────────┼────────┼───────┤
│2   │愷他命1 包（驗前毛重│同上            │毒品部分，依刑│
│    │1010.01 公克，包裝袋│                │法第38條第1 項│
│    │重6 公克，取0.24公克│                │第1 款之規定，│
│    │鑑定用罄，餘1003.77 │                │宣告沒收。    │
│    │公克，純度約99％，驗│                │包裝袋部分，依│
│    │前純質淨重約993.96公│                │刑法第38條第1 │
│    │克，包裝袋1 個）    │                │項第2 款前段之│
│    │                    │                │規定，宣告沒收│
│    │                    │                │。            │
└──┴──────────┴────────┴───────┘